【裁判字號】    87,上訴,2901
【裁判日期】    891011
【裁判案由】    貪污治罪條例等
【裁判全文】
臺灣高等法院臺中分院刑事判決              八十七年度上訴字第二九○一號
    上  訴  人
    即  被  告  丁○○
                庚○○
                戊○○
    共      同
    選任辯護人  林春榮
    上  訴  人
    即  被  告  甲○○
    選任辯護人  劉豐綸
右上訴人等因貪污案件，不服臺灣彰化地方法院八十六年度訴字第九二四號，中華民
國八十七年九月十八日第一審判決（起訴案號：臺灣彰化地方法院檢察署八十六年度
偵字第六四一四號、第七○一八號），提起上訴，本院判決如左：
    主      文
原判決撤銷。
丁○○、庚○○共同依據法令從事公務之人員，經辦公用工程，浮報價額，各處有期
徒刑陸年，均褫奪公權伍年，所得之新台幣貳拾肆萬零捌佰貳拾參元，應予連帶追繳
，發還彰化縣政府，如全部或一部無法追繳時，以其等之財產連帶抵償之。
甲○○、戊○○與依據法令從事公務之人員，共同經辦公用工程，浮報價額，各處有
期徒刑伍年貳月，均褫奪公權肆年，所得之新台幣貳拾肆萬零捌佰貳拾參元，應予連
帶追繳，發還彰化縣政府，如全部或一部無法追繳時，以其等之財產連帶抵償之。
    事      實
一、丁○○與庚○○均係彰化縣政府地政科技士，均係依據法令從事公務之人員，於
    民國（下同）八十四年十一月間，彰化縣政府辦理員林鎮十七份第一期、第二期
    重劃區路燈改善工程發包事宜，該二項工程均由彰化電氣水電行（負責人為梁吳
    月英，實際經營人為戊○○）分別以新台幣（下同）一百十五萬元及二百二十萬
    元得標，戊○○再以總工程款二百萬元將該二項工程轉包給德益水電工程有限公
  司甲○○施工，丁○○奉派擔任該二項工程之監工，明知該二項工程之施工項目
    為電桿埋設、水銀燈具及電纜線全部更新，任由甲○○偷工減料，未依合約設計
    圖施工，雖經員林鎮三多里里長黃再瑞多次反映，不僅未要求甲○○改善，並於
    八十五年九月十四日會同庚○○驗收該二項工程時，庚○○亦明知第二重劃區○○路與永興街等四處路口共有七支支撐線路之電桿未埋設，另永安街與大仁街路
    口，依合約設計圖應新設電桿及水銀燈具，但實際只有電桿而未設水銀燈具，竟
    與丁○○、甲○○、戊○○基於犯意之聯絡，予以驗收通過，並由丁○○浮報路
    燈電桿、燈具及電纜線數量，以不實之數量製作該二項工程之結算明細表及驗收
    證明書，使彰化縣政府據以支付全數工程款給彰化電氣水電行，足以生損害於彰
    化縣政府。甲○○在彰化縣調查站向彰化縣政府調卷查證後，始於八十六年五月
    二十四日在第二重劃區○○路與永興街等四處路口偷偷補埋設七支支撐線路之電
    桿，意圖掩飾其偷工減料之行為，因經劉益謙發現報請黃再瑞予以拍照存證，始
    發現上情。丁○○、庚○○與戊○○、甲○○共同浮報二十四萬零八百二十三元
    之工程款，而浮報得逞。
    嗣經法務部調查局彰化縣調查站循線查獲。
二、案經法務部調查局彰化縣調查站移送台灣彰化地方法院檢察署檢察官偵查起訴。
    理      由
一、訊據上訴人即被告（以下簡稱被告）丁○○、庚○○、甲○○與戊○○均否認有
    右揭犯行，於原審及本院審理中，被告丁○○辯稱：伊有去監工，現場均有埋設
    電桿與燈具，數量正確，始予驗收，伊並無浮報價額，伊均依合約書數量清點，
    伊有會同去驗收核對，與契約符合才准請領工程款云云；被告庚○○辯稱：伊是
    以抽驗之方式驗收工程，先打開路燈，晚上再會同監工看看路燈是否有亮，均照
    合約書上之設計圖來驗收，驗收有依合約書圖說逐一清點，才准予通過驗收云云
    ；被告甲○○辯稱：是丁○○說要做到每盞燈都亮，但不需要全部更換新的，永
    安街與合作街原本即設有電線，所以使用原有電線，沒有重新再拉線，是被告丁○○說不用換，工程是甲○○承包，經過一段時間後才轉包給伊，伊係依戊○○
    才之指示施工云云；被告戊○○辯稱：伊以二百萬元把工程轉包給被告甲○○，
    伊沒有施工，當時是會同驗收人員查驗的，且電線線路因台灣電力公司有意見，
    事後方變更，驗收時電燈電桿均有算過，伊係部分轉包給甲○○云云。惟查：右
    揭犯罪事實，業據證人黃再瑞、劉益謙證述明確，並有現場照片、工程明細表、
    驗收證明書、轉包合約書、配線圖、本院勘驗筆錄及略圖附卷可稽，被告甲○○
    亦不否認於八十六年五月間前往補裝電桿之事實，核與證人韓哲卿、韓光振之證
    述相符，若被告照合約完工，何需事後才偷偷補設，益足見本件確實有偷工減料
    之情形，且被告甲○○亦供稱：是被告丁○○叫伊去補裝等語，顯見被告戊○○
    亦明知偷工減料之情狀，雖其等辯稱：是保固期間之補修云云，然經本院函員林
    鎮公所查詢結果，期間該地並無挖路埋設之工程，有員林鎮公所函轉包合約書可
    證。另被告丁○○、庚○○均明知係以實際施工數量核算工程款，被告丁○○竟
    又叫被告甲○○不必每項更換，事後驗收時又不扣除未施工之工程款，被告丁○○、庚○○且分別偽造不實之工程明細表及驗收證明書，完全以合約書上之金額
    悉數核發工程款，足見被告丁○○、庚○○承辦工程之確實舞弊之不法犯意，被
    告丁○○、庚○○、甲○○與戊○○間對本件修繕工程價額確實有浮報工程款之
    情形，另證人即彰化縣政府會同驗收人員王淑玲及丙○○雖稱有依合約驗收等詞
    ，然又稱其等不負責點收數量及工程品質，由技術人員負責等語，尚難採為對被
    告等有利之證據。又證人己○○於本院證稱；「我是彰化電氣水電行之受僱人，
    八十五年四月間系爭工程完工前離職，我有將合約書、施工圖及施工材料等資料
    交給甲○○」等語，無法為有利於被告等之認定。再者，證人李勝福之待證事項
    即有關工程協調結論之內容，與事實無直接關聯性，因本件事證已臻明確，本院
    認無傳訊必要，附此敘明。被告等空言否認與置辯，均屬圖卸刑責之詞，皆不足
    採，本案事證明確，被告等犯行均堪認定。
二、核被告等所為，均係犯修正前貪污治罪條例第四條第一項第三款及刑法第二百十
    三條、第二百十六條之罪。被告四人共同登載不實之公文書後，復持以行使，偽
    造之低度行為為行使之高度行為所吸收，不另論罪。被告行為後，貪污治罪條例
    業於八十五年十月二十三日修正公布，法律已有變更，經比較新舊法結果，以舊
    法對被告有利，故應依修正前貪污治罪條例第四條第一項第三款處斷。被告四人
    所犯右揭二罪間具有方法結果之牽連關係，為牽連犯，應從一重論以修正前貪污
    治罪條例第四條第一項第三款之罪。被告四人就上開犯行間，有犯意聯絡及行為
    分擔，其中甲○○、戊○○雖均未具公務員身分，渠等與丁○○、庚○○共同實
    施犯罪，應有刑法第三十一條第一項規定之適用，皆為共同正犯。原審對於被告
    等予以論罪科刑，固非無見，惟查：
    (一)就被告等浮報工程款，依法應予諭知發還被害人彰化縣政府，原判決於主文中
    雖已諭知，惟於理由欄中則漏未記載，即有未合(二)按共犯貪污所得財物，係採連
    帶沒收主義（參見最高法院六十六年一月廿四日，六十六年度第一次刑事庭會議
    決議(二)），原判決對於共犯所得未予連帶追繳或抵償，亦有未洽；被告甲○○、
    戊○○雖均未具公務員身分，其等與丁○○、庚○○共同實施犯罪，亦有刑法第
    三十一條第一項規定之適用，仍以共犯論，關於此部分，原審漏未於理由欄內予
    以論述，亦有可議；再者，原審未引刑法第二百十三條，亦有疏漏。被告等上訴
    否認犯罪，雖無理由，然原判決既有上開可議之處，自屬不能維持，應由本院將
    原判決予以撤銷改判。核被告四人等係一時失慮致為本案犯行，事後已作補救，
    惡性尚非重大，惟情輕法重，爰依刑法第五十九條規定減輕其刑。爰審酌被告等
    之品行、犯罪之動機、目的、手段、所生危害及犯後態度等一切情狀，各量處如
    主文第二項、第三項所示之刑，並依法宣告褫奪公權如主文第二項、第三項所示
    。被告等所浮報之工程款二十四萬零八百二十三元，依法應予連帶追繳，發還被
    害人彰化縣政府，如全部或一部無法追繳時，以其等財產連帶抵償之。
三、據上論斷，應依刑事訴訟法第三百六十九條第一項前段、第三百六十四條、第二
    百九十九條第一項前段，八十一年七月十七日修正之貪污治罪條例第四條第一項
    第三款、第二條、第三條、第九條第一項、第二項、第十六條，刑法第十一條前
    段、第二條第一項但書、第二十八條、第三十一條第一項、第二百十六條、第二
    百十三條、第五十五條、第五十九條、第三十七條第二項，判決如主文。
本案經檢察官乙○○到庭執行職務。
中      華      民      國    八十九     年      十       月     十一   日
                                  臺灣高等法院臺中分院刑事第四庭
                                        審判長法  官  洪  耀  宗
                                              法  官  江  錫  麟
                                              法  官  吳  重  政
右正本證明與原本無異。
如不服本判決應於收受送達後十日內向本院提出上訴書狀，其未述上訴之理由者並
得於提起上訴後十日內向本院補提理由書（均須按他造當事人之人數附繕本）。
                                              書記官  郭  文  華
中      華      民      國    八十九     年      十       月     十三   日
附錄：
刑法第二百十三條
公務員明知為不實之事項，而登載於職務上所掌之公文書，足以生損害於公眾或他人
者，處一年以上七年以下有期徒刑。
刑法第二百十六條
行使第二百十條至第二百十五條之文書者，依偽造、變造文書或登載不實事項或使登
載不實事項之規定處斷。
7.17.修正公布之貪污治罪條例：
第四條
有左列行為之一者，處無期徒刑或十年以上有期徒刑，得併科新台幣三百萬元以下罰
金：
  一、竊取或侵占公用或公有器材、財物者。
  二、藉勢或藉端勒索、勒徵、強占或強募財物者。
  三、建築或經辦公用工程或購辦公用器材、物品，浮報價額、數量，收取回扣或有
      其他舞弊情事者。
  四、以公用運輸工具裝運違禁物品或漏稅物品者。
  五、對於違背職務之行為，要求期約或收受賄賂或其他不正利益者。
前項第一款至第四款之未遂犯罰之。
第二條
依據法令從事公務之人員，犯本條例之罪者，依本條例處斷。其受公務機關委託承辦
公務之人，犯本條例之罪者，亦同。
第三條
與前條人員共犯本條例之罪者，亦依本條例處斷。
第九條
犯第四條至第六條之罪者，其所得財物，應予追繳，並依其情節分別沒收或發還被害
人。
前項財物之全部或一部無法追繳時，應追徵其價額，或以其財產抵償之。
第十六條
犯本條例之罪，宣告有期徒刑以上之刑者，並宣告褫奪公權。
                                                                        Ｉ


司法院資訊處製作；財團法人民間司法改革基金會備份。
